臺灣桃園地方法院民事判決　　　　　　100年度家訴字第138號
原　　　告　黃妍蓁
被　　　告　田潤霆
上列當事人間請求確認婚姻無效事件，於民國100 年10月4 日言
詞辯論終結，本院判決如下：
    主      文
確認原告與被告之婚姻關係不成立。
訴訟費用由被告負擔。
    事實與理由
壹、程序方面：
一、按「婚姻無效、確認婚姻成立或不成立、撤銷婚姻、離婚或
    夫妻同居之訴，得合併提起，或於第一審或第二審言詞辯論
    終結前，為訴之變更、追加或提起反訴」，民事訴訟法第57
    2 條第1 項定有明文。本件原告起訴時原係請求確認婚姻無
    效，嗣於訴訟中變更其聲明為：確認原告與被告間婚姻關係
    不成立，核其變更合於前揭法文規定，應予准許，先予敘明
    。
二、次按「確認法律關係之訴，非原告有即受確認判決之法律上
    利益者，不得提起之；確認證書真偽或為法律關係基礎事實
    存否之訴，亦同。前項確認法律關係基礎事實存否之訴，以
    原告不能提起他訴訟者為限」，民事訴訟法247 條第1 項、
    第2 項定有明文。又此所謂「即受確認判決之法律上利益」
    者，係指法律關係之存否不明確，原告主觀上認其在法律上
    之地位有不安之狀態存在，而且此種不安之狀態，能以確認
    判決將之除去之者。若縱經法院判決確認，亦不能除去其不
    安之狀態者，即難認有即受確認判決之法律上利益。本件原
    告主張其與被告間之婚姻關係不成立，該項法律關係之存否
    不明確，致原告在私法上之地位有不安之狀態或受侵害之危
    險，原告依法提起本件確認訴訟，應認有即受確認判決之法
    律上利益，合先敘明。
貳、實體方面：
一、原告主張：兩造於民國91年8 月12日結婚（原告誤載為91年
    8 月21日），並未舉行任何公開結婚儀式，當時係原告已懷
    有身孕即將生產，顧及小孩之名譽，不想讓小孩成為私生子
    ，故請被告之妹妹及其妹妹友人在結婚證書上當見證人，即
    由原告於91年8 月21日獨自前往戶政事務所辦理兩造結婚之
    登記，實在兩造並未舉行任何公開結婚儀式，故兩造間之婚
    姻關係因迄今未舉行公開儀式應不成立等語。並聲明求為判
    決如主文第1 項所示。
二、被告對於原告之主張之事實，初則答辯稱兩造有結婚之儀式
    ，繼則同意原告之主張。
三、得心證之理由：
  (一)原告主張兩造於民國91年8 月12日結婚，於91年8 月21 日
    持結婚證書，向戶政機關辦理結婚登記之事實，業經原告提
    出兩造之戶籍謄本為證，並有本院依職權向桃園縣龍潭鄉戶
    政事務所函覆本院之兩造結婚證書各乙份在卷可稽，可信為
    真實。原告並主張於該結婚證書上所填載之日期「91年8 月
    12日」兩造並未舉行公開儀式，亦經證人即原告之母林家樺
    到庭證稱：兩造並無正式的結婚儀式，91年8 月12日結婚證
    書上寫的結婚日期，根本沒有舉行公開儀式，只有二個人就
    一起住，我也不知道他們有結婚儀式，也沒有宴客，根本沒
    有穿婚紗，也沒有來迎娶，什麼都沒有，當時只要他們二人
    和好，我就認了，但根本沒有盡到人夫的責任，被告家的人
    也沒有要幫原告負擔養育小孩子的責任、、結婚證書上面的
    （主婚人）林貴妹（按係證人之原姓名）簽名也不是我簽的
    ，章也不是我的等語明確（參本院100 年7 月27日筆錄），
    故堪信原告主張為真實。被告雖答辯稱兩造有舉行結婚儀式
    云云，惟未舉證以實其說，顯不足採信。
  (二)按結婚，應有公開之儀式及2 人以上之證人。經依戶籍法為
    結婚之登記者，推定其已結婚。又結婚不具備第982 條第1
    項之方式者，無效。96年5 月23日修正前而於97年5 月23日
    前尚有效力之民法第982 條、第988 條第1 款分別定有明文
    。因此婚姻倘無公開儀式及2 人以上之證人者，縱依戶籍法
    已為結婚之登記，當事人亦得舉證證明未曾履行公開儀式及
    2 人以上證人之婚姻方式，而推翻已結婚之推定。次按民事
    訴訟法第568 條第1 項所定婚姻無效之訴與確認婚姻成立或
    不成立之訴，兩者不同，所謂確認婚姻不成立之訴，係主張
    無結婚之事實，而有婚姻之形式；至於婚姻無效之訴，則係
    主張有結婚之事實，而其行為無效而言，亦有最高法院86年
    台上字第483 號判決可資參照。經查本件原告主張兩造婚姻
    關係不成立之事實發生在91年8 月12日，是本件應適用修正
    前之上開民法規定。又查兩造於91年8 月21日辦理結婚登記
    迄今，既均未有任何結婚之公開儀式，足認兩造並未合法結
    婚，惟已辦理結婚之登記，參照首開說明，兩造間顯無結婚
    之事實，而僅有婚姻之形式，從而原告請求確認兩造之婚姻
    關係不成立即屬有據，應予准許。
四、訴訟費用負擔之依據：民事訴訟法第78條。
中    華    民    國    100   年    10    月    18    日
                  家事法庭法  官  陳添喜
上列正本係照原本作成。
如對本判決不服，應於本判決送達後20日內向本院提出上訴狀（
須按他造人數提出繕本，並繳納第2 審裁判費新台幣4,500 元）
，上訴於台灣高等法院。
如委任律師提起上訴者，應一併繳納上訴審裁判費。
中    華    民    國  100     年    10    月    19    日
                          書記官  劉昆鑫